【裁判字號】    99,易,482
【裁判日期】    990507
【裁判案由】    詐欺
【裁判全文】
臺灣高雄地方法院刑事判決               99年度易字第482號
公  訴  人  臺灣高雄地方法院檢察署檢察官
被      告  乙○○
上列被告因詐欺案件，經檢察官提起公訴（98年度偵字第 32317
號）及移送併辦（99年度偵字第5114號），本院判決如下：
    主  文
乙○○幫助犯詐欺取財罪，處有期徒刑參月，如易科罰金，以新
臺幣壹仟元折算壹日。
    事  實
一、乙○○預見提供金融機構帳戶之存摺、提款卡及密碼等物給
    陌生人使用，有可能遭該人及其所屬之詐騙集團不法利用，
    以遂行詐欺取財之目的，竟以縱有人持其金融帳戶作為詐欺
    取財之犯罪工具，亦不違背其本意之幫助詐欺取財故意，而
    於民國98年6 月間某日，在不詳地點，將其向中華郵政股份
    有限公司太平郵局（下稱太平郵局）所申請開立帳號：0000
    0000000000號帳戶及其女兒林上祺向中華郵政股份有限公司
    戊○郵局（下稱戊○郵局）所申請開立帳號：000000000000
    00號帳戶之存摺、提款卡及密碼各1 份交予真實姓名年籍均
    不詳之成年人，以供其所屬之詐騙集團成員作為詐騙匯款使
    用。嗣該詐騙集團成員，即意圖為自己不法之所有，共同基
    於詐欺取財之犯意聯絡，先後為下列詐欺取財犯行：
  (一)推由該詐騙集團之某成員，於98年6 月23日上午9 時許，撥
    打電話予甲○，佯稱：其係「小尹」，因支票要兌現，所以
    要借款新臺幣（下同）10萬元云云，致甲○不疑有它，而陷
    於錯誤，依詐騙集團成員之指示，於98年6 月23日上午10時
    許，甲○囑由其夫陳永霖匯款10萬元至乙○○上開太平郵局
    帳戶內，隨即遭提領一空。嗣該自稱「小尹」之人再次來電
    表示要借款，甲○、陳永霖始知受騙。
  (二)另推由該詐騙集團之某成員，於98年6 月16日下午1 時30分
    許，撥打電話予丙○○，佯稱：其係丙○○之友人「淑芬」
    ，要借款85,000元應急云云，致丙○○不疑有它，而陷於錯
    誤，依詐騙集團成員之指示，於98年6 月16日下午2 時15分
    許，丙○○囑由其女兒分別匯款5 萬元及35,000元至林上祺
    上開戊○郵局帳戶內，隨即遭提領一空。嗣丙○○以電話向
    友人「淑芬」詢問後，始知受騙。
二、案經臺中縣警察局太平分局報告臺灣臺中地方法院檢察署呈
    請臺灣高等法院檢察署移轉及丙○○訴由高雄縣政府警察局
    戊○分局報告臺灣高雄地方法院檢察署檢察官偵查起訴及移
    送併辦。
    理  由
壹、程序部分（證據能力之審查）：
    按被告以外之人於審判外之陳述，雖不符刑事訴訟法第 159
    條之1 至第159 條之4 之規定，而經當事人於審判程序同意
    作為證據，法院審酌該言詞陳述或書面陳述作成時之情況，
    認為適當者，亦得為證據；當事人、代理人或辯護人於法院
    調查證據時，知有第159 第1 項不得為證據之情形，而未於
    言詞辯論終結前聲明異議者，視為有前項之同意，刑事訴訟
    法第159 條之5 定有明文。本件所援引之以下各項證據（詳
    後述），固有部分屬傳聞證據，然公訴人、被告於本院調查
    證據時，均知有前開第159 第1 項不得為證據之情形，被告
    表示同意作為證據使用（見本院審易卷第13頁正、反面），
    且於言詞辯論終結前，均未聲明異議，本院審酌該等證據作
    成時之狀況，並無違法取證之情事，且無不宜作為證據之情
    形，依前開說明，爰認均有證據能力，合先敘明。
貳、實體部分：
一、訊據被告乙○○固然承認上開太平郵局帳號00000000000000
    號之帳戶係其所申請開立，而上開戊○郵局帳號0000000000
    0000號之帳戶則係其女兒林上祺所申請開立，並由被告保管
    使用該帳戶之存摺、提款卡等事實，惟矢口否認有何幫助詐
    欺之犯行，辯稱：我於98年6 月初搬家，搬家後要去辦低收
    入戶補助，才於6 月24日發現遺失3 本帳戶的存摺、提款卡
    及印章，包括我的太平郵局帳戶、第一銀行帳戶及林上祺的
    戊○郵局帳戶，我都以我女兒林上祺、林上群及我的生日作
    密碼，密碼都寫在提款卡上，我沒有將帳戶交給別人使用帳
    戶云云。經查：
  (一)上開太平郵局帳戶（帳號：00000000000000號）係被告乙○
    ○本人所申請開立，而上開戊○郵局帳戶（帳號：00000000
    000000號）則係被告之女林上祺所申請開立，並由被告保管
    使用該帳戶之存摺、提款卡等事實，業經被告於警詢及檢察
    事務官詢問時均坦承不諱（見警2 卷第1 至5 頁，偵1 卷第
    30至32頁，偵2 卷第5 、6 頁），核與證人即被告之女林上
    祺於警詢時證述之情節相符，並有被告上開太平郵局帳戶（
    帳號：0000000000000l號）之印鑑卡、儲金人紀要各1 紙及
    中華郵政股份有限公司戊○郵局98年7 月14日鳳營字第0980
    100891號函文1 紙暨所附客戶基本資料1 份在卷可稽（見警
    1 卷第3 頁正、反面，警2 卷第11、12頁）。又被害人甲○
    、丙○○遭詐欺集團之詐騙，分別依指示匯款轉出如犯罪事
    實所載金額至被告上開太平郵局帳戶及證人林上祺上開戊○
    郵局帳戶內，而均遭提領一空等情，亦據證人即被害人甲○
    之夫丁○○及證人即被害人丙○○於警詢中均指訴綦詳（見
    警1 卷第1 、2 頁，警2 卷第6 至8 頁），復有：(1)犯罪事
    實(一)部分：安泰商業銀行匯款委託書1 紙、臺北市政府警察
    局北投分局石牌派出所受理詐騙帳戶通報警示簡便格示表、
    受理各類案件紀錄表、受理刑事案件報案三聯單、內政部警
    政署反詐騙案件紀錄表各1 份、中華郵政股份有限公司臺中
    郵局98年11月26日函文1 紙暨所附之被告上開太平郵局帳戶
    客戶歷史交易清單1 份（見警1 卷第5 至19頁）；(2)犯罪事
    實(二)部分：被害人丙○○提出之渣打銀行交易明細表2 紙、
    內政部警政署反詐騙案件紀錄表、臺北市政府警察局松山分
    局民有派出所受理詐騙帳戶通報警示簡便格示表、受理刑事
    案件報案三聯單、受理各類案件紀錄表各1 份、中華郵政股
    份有限公司戊○郵局98年7 月14日鳳營字第0980100891號函
    文1 紙暨所附之林上祺上開戊○郵局帳戶最近交易資料1 份
    （見警2 卷第11、13至18、21、22頁）等證物在卷可稽，堪
    認被告上開太平郵局帳戶及被告之女林上祺上開戊○郵局帳
    戶確已遭詐欺集團所使用，而向被害人甲○、丙○○詐取財
    物之事實，亦甚明確。
  (二)至被告乙○○雖否認有幫助詐欺取財犯行，並以前開情詞置
    辯。惟查：
  1.被告乙○○於檢察事務官詢問時供稱：當時我確定3 本存摺
    都在我的行李袋內裡面還有戶口名簿、雜物，行李袋沒有不
    見，只有存摺不見，搬到新的住所時我把行李袋放在角落，
    我家門都有上鎖，沒有發現門鎖遭人破壞等情（偵1 卷第32
    頁），則本院稽其所述，被告於搬家之時，既已將上開太平
    郵局帳戶、戊○郵局帳戶之存摺連同戶口名簿、雜物一起放
    在行李袋內，且確實有將行李袋搬運至其新住處，而該行李
    袋並未遺失，則被告既已將其放置上開太平郵局帳戶、戊○
    郵局帳戶存摺之行李袋搬運至其新住處，顯見上開存摺並非
    被告不慎遺失在外，應可確認；又其住處之大門均有上鎖，
    未曾遭受破壞，可見其住處並無遭人竊取財物之跡象，且上
    開帳戶存摺既係放置在行李袋內，衡情竊賊當不知上開帳戶
    存摺係放置在行李袋內，是若真有竊賊侵入被告之住處竊取
    上開帳戶存摺，則因不知悉上開存摺之放置處，應會有翻動
    屋內物品尋找之痕跡，然本件被告住處既無遭竊之痕跡，足
    認上開太平郵局帳戶、戊○郵局帳戶之存摺並非遭人竊走甚
    明。是依上述，上開太平郵局帳戶、戊○郵局帳戶之存摺既
    非被告所遺失，亦非遭竊，是被告辯稱上開帳戶存摺係遺失
    云云，要與事實不符，而不足採。又佐以被告就其所辯上開
    上開太平郵局帳戶、戊○郵局帳戶之存摺、提款卡係失竊遺
    失乙節，並未能提出任何證據以資證明，益徵其上開辯詞，
    並非可採。
  2.再者，上開太平郵局帳戶、戊○郵局帳戶之提款卡密碼係以
    被告乙○○及其女兒林上祺、林上群之生日作為設定依據（
    見偵2 卷第6 頁），則被告對於上開帳戶之提款卡密碼應能
    牢記在心，則依常情，被告應無須將密碼書寫在提款卡上，
    以免提款卡若不慎遺失，將徒然增加被冒領存款之風險，是
    被告所辯其將密碼書寫在提款卡上云云，顯與常情不符，而
    不足採信。再以上開太平郵局帳戶、戊○郵局帳戶之提款卡
    密碼既係以被告及其女兒林上祺、林上群之生日作為設定依
    據，而與金融機構於開戶時所通常預設之簡易密碼排序迥異
    ，已非第三人可得知悉或易於猜測，是若非經被告告知提款
    卡密碼，則他人當無從得知密碼為何，更遑論以之作為詐欺
    手法之匯款帳戶，復可將詐得款項順利提領，足認開帳戶之
    提款卡密碼確係被告交付給他人無疑。
  3.另自詐欺集團之角度衡酌，渠等既知利用他人之帳戶掩飾犯
    罪所得，當知社會上一般正常之人如帳戶存摺、提款卡、印
    鑑等物遺失，為防止拾得或竊得之人盜領其存款或做為不法
    使用而徒增訟累，必於發現後立即報警及向金融機構辦理掛
    失止付，在此情形下，如仍以該帳戶作為犯罪工具，則在渠
    等向他人詐騙，並誘使被害人將款項匯入該帳戶後，極有可
    能因帳戶所有人掛失止付而無法提領，則渠等大費周章從事
    於犯罪之行為，甘冒犯罪後遭追訴、處罰之風險，卻只能平
    白無故替原帳戶所有人匯入金錢，而無法得償犯罪之目的，
    是以詐欺集團若非確定該帳戶所有人不會報警及掛失止付，
    以確定渠等能自由使用該帳戶提款、轉帳，當不至於以該帳
    戶從事犯罪。而被害人甲○、丙○○於受詐欺後均分別匯入
    款項至上開太平郵局帳戶及戊○郵局帳戶，並隨即於匯入當
    日即遭人提領，更益徵該詐欺集團於向被害人詐騙時，確有
    把握上開帳戶不會被帳戶所有人掛失止付，而此等確信，在
    該帳戶係拾得、竊得之情形，實無發生之可能。是本院綜上
    事證觀之，認被告所辯上開太平郵局帳戶、戊○郵局帳戶之
    存摺提款卡係於搬家時遺失云云，要屬卸責之詞，諉無可信
    ，其確有將上開太平郵局帳戶、戊○郵局帳戶之存摺、提款
    卡及密碼提供給詐欺集團使用之事實，應堪認定。
  (三)按金融帳戶為個人之理財工具，而政府開放金融業申請設立
    後，金融機構大量增加，一般民眾皆可以存入最低開戶金額
    之方式自由申請開設金融帳戶，並無任何特殊之限制，因此
    一般人申請存款帳戶極為容易而便利，且得同時在不同金融
    機構申請多數存款帳戶使用，並無使用他人帳戶之必要，此
    為一般日常生活所熟知之常識，故除非充作犯罪使用，並藉
    此躲避警方追緝，一般正常使用之存款帳戶，並無向他人借
    用、租用或購買帳戶存摺、金融卡、印章之必要，亦應為一
    般生活所應有之認知。何況，金融存款帳戶，攸關存戶個人
    財產權益，專屬性甚高，衡諸常理，若非與本人有密切關係
    ，不可能提供個人帳戶供他人使用，縱有交付個人帳戶予他
    人使用之特殊情形，亦必會瞭解他人使用帳戶之目的始行提
    供，參以坊間報章雜誌及新聞媒體，對於以簡訊、電話等方
    式通知中獎或如退稅等其他類似之不法詐騙方法及詐欺集團
    經常收購他人存款帳戶，以隱匿渠等詐欺取財犯罪之不法行
    徑，規避檢警等執法人員之查緝，類此在社會上層出不窮之
    案件，亦迭經報導及再三批露，被告於行為時係具有高職畢
    業之相當智識及生活閱歷之成年人，對此社會現狀，當知之
    甚詳，竟仍將上開太平郵局帳戶、戊○郵局帳戶之存摺、提
    款卡及密碼提供給他人使用，足認被告確有幫助他人實施詐
    欺犯罪之不確定故意甚明。
  (四)綜上所述，被告上開所辯，為犯後卸責之詞，均非可採。本
    案事證明確，被告乙○○確有犯罪事實所載幫助詐欺取財之
    犯行，堪以認定，應依法論科。
二、按刑法上之幫助犯，係以幫助之意思，對於正犯資以助力，
    而未參與實施犯罪之行為者而言（最高法院27年台上字第13
    33號、49年台上字第77號判例意旨參照）。是以如未參與實
    施犯罪構成要件之行為，且非以合同意思而係出於幫助之意
    思提供助力者，即屬幫助犯，而非共同正犯。本案被告乙○
    ○基於幫助之故意，提供上開太平郵局、戊○郵局帳戶之存
    摺、提款卡及密碼給真實姓名年籍不詳之詐騙集團成員使用
    ，雖然使得該成員及所屬詐騙集團其他成員得共同基於詐欺
    取財之犯意聯絡，由其中數人向被害人甲○、丙○○詐取財
    物，並以被告所提供之上開太平郵局、戊○郵局帳戶供作指
    定匯款之帳戶，規避檢警機關之追緝，以遂行詐欺取財之犯
    行，然被告提供帳戶供人使用之行為，並不等同於向被害人
    等人施以欺罔之詐術行為，且亦無證據證明被告有參與詐欺
    取財犯行之構成要件行為，衡諸前揭說明，自應論以幫助犯
    。是核被告所為，係犯刑法第30條第1 項、第339 條第1 項
    之幫助詐欺取財罪。又被告以一提供上開太平郵局、戊○郵
    局帳戶郵局帳戶存摺、提款卡及密碼之行為，幫助詐欺集團
    詐騙被害人甲○、丙○○，致被害人等受騙損失財物，屬一
    行為觸犯數同一罪名之同種想像競合犯，應依刑法第55條僅
    論以一幫助詐欺取財罪（臺灣高等法院暨所屬法院96年法律
    座談會刑事類提案第7 號研討結果參照）。又被告並未實際
    參與詐欺犯行，所犯情節較正犯輕微，爰依刑法第30條第 2
    項規定，減輕其刑。本院審酌被告隨意提供上開太平郵局、
    戊○郵局帳戶存摺、提款卡及密碼等物供詐欺集團成員使用
    ，助長詐欺集團詐取財物之犯罪風氣，所為已紊亂社會正常
    交易安全，增加被害人甲○、丙○○尋求救濟之困難，並使
    犯罪之追查趨於複雜，且被告犯後未能坦承犯行，另衡以被
    告前無犯罪前科紀錄，素行良好，有卷附臺灣高等法院被告
    前案紀錄表1 份足按，被害人甲○、丙○○所遭詐騙之金額
    分別為10萬元及85,000元受損害，尚非鉅款，損害幸未重大
    及被告犯罪之手段、智識程度（高職畢業）、生活狀況等一
    切情狀，爰酌情量處如主文所示之刑，並諭知如主文所示之
    易科罰金折算標準，以資懲儆。至上開戊○郵局帳戶之存摺
    、提款卡係被告之女林上祺所有，並非被告所有，而被告所
    有供本件詐騙匯款使用之上開太平郵局帳戶存摺、提款卡，
    雖係被告幫助犯罪所用之物，惟既未扣案，且上揭帳戶業經
    警方查明係供詐騙匯款及犯罪聯絡所用，應遭該詐騙集團放
    棄使用而丟棄滅失，為免日後執行之困難，爰均不另為沒收
    之宣告，附此敘明。
據上論斷，應依刑事訴訟法299 條第1 項前段，刑法第30條第 1
項前段、第2 項、第339 條第1 項、第55條、第41條第1 項前段
，刑法施行法第1 條之1 ，判決如主文。
本案經檢察官己○○到庭執行職務。
中    華    民    國    99    年    5     月    7     日
                      刑事第五庭審判長法  官 廖建瑜
                                      法  官 林裕凱
                                      法  官 陳盈吉
以上正本證明與原本無異。
如不服本判決，應於判決送達後10日內，向本院提出上訴狀。
中    華    民    國    99    年    5     月    7     日
                                      書記官  陳展榮
附錄本判決論罪科刑法條：
刑法第30條
幫助他人實行犯罪行為者，為幫助犯。雖他人不知幫助之情者，
亦同。
幫助犯之處罰，得按正犯之刑減輕之。
刑法第339條
意圖為自己或第三人不法之所有，以詐術使人將本人或第三人之
物交付者，處5 年以下有期徒刑、拘役或科或併科1 千元以下罰
金。
以前項方法得財產上不法之利益或使第三人得之者，亦同。
前二項之未遂犯罰之。

司法院資訊處製作；財團法人民間司法改革基金會備份。
